【裁判字號】    89,上易,4596
【裁判日期】    891030
【裁判案由】    妨害自由等
【裁判全文】
臺灣高等法院刑事判決                          八十九年度上易字第四五九六號
    上  訴  人  台灣宜蘭地方法院檢
    上  訴  人
    即  被  告  甲○○
右上訴人因被告妨害自由等案件，不服臺灣宜蘭地方法院八十九年度易字第二六六號
，中華民國八十九年十月三十日第一審判決（起訴案號：臺灣宜蘭地方法院檢察署八
十九年度偵字第一五一號）提起上訴，本院判決如左：
    主  文
原判決撤銷。
甲○○連續以加害生命、身體、自由、財產之事，恐嚇他人致生危害於安全，累犯，
處拘役伍拾伍日，如易科罰金，以參佰元折算壹日；又對於公署公然侮辱，累犯，處
罰金貳仟元，如易服勞役，以參佰元折算壹日。
    事  實
一、甲○○於民國八十八年十月二十日，因過失傷害案，經本院判處有期徒刑三月，
    如易科罰金，以三百元折算一日確定，於同年十二月三日，易科罰金執行完畢。
    緣其將位於宜蘭縣羅東鎮○○路四六一號一樓及四六三號一樓之房屋出租與乙○
    ○開設「高湯屋涮涮鍋」店營業，嗣因房租上之糾紛，竟基於恐嚇危害安全之概
    括犯意，先於八十八年十二月八日十七時十五分許至前址涮涮鍋店內，向店內員
    工梅鳳國表示要找乙○○，經梅鳳國答稱楊女不在後，即恐嚇稱：叫乙○○快給
    房租，否則要開這家店要小心一點，如果不開亦要小心一點等語，並於離去前將
    衣袖捲起、手握拳頭恐嚇：你也是要給我小心一點。梅鳳國因心生畏懼，於翌日
    告知乙○○上開恐嚇情事，乙○○亦因此心生畏怖。復於八十八年十二月九日晚
    上七時二十分許，再行前往該址，先後對店內員工林蒂惠、林盈佩恐嚇稱：找你
    們老闆娘出來，如果找不出來，今晚別想開店，及要店內員工小心一點等語，致
    在場之林蒂惠、林盈佩心生畏怖後，經林盈佩打電話告知乙○○，乙○○亦心生
    畏怖，其又擔心有孕在身之林盈佩，遂囑咐報警處理，甲○○知悉報警後，竟於
    不特定多數人得共見共聞之店內聲稱：「報警我也不怕，因為警察都拿我的錢」
    ，對於由警察所組成之公署公然侮辱。
二、案經乙○○訴由宜蘭縣警察局羅東分局報請台灣宜蘭地方法院檢察署檢察官偵查
    起訴。
    理  由
一、訊據上訴人即被告否認有恐嚇危害安全及侮辱公署之犯行，辯稱：乙○○（原名
    楊美雲）向被告承租宜蘭縣羅東鎮○○路四六一號房屋，經營高湯屋涮涮鍋店，
    後因生意不佳，遂將店轉讓予林志鴻，因被告屢屢不繳納租金，被告始於八十九
    年十二月八日前往收取租金，因乙○○不出面，被告才於九日再找乙○○，於九
    日時林盈佩叫其父親林志鴻到店稱房租已繳給乙○○，使被告更為氣憤，故所謂
    「小心一點」、「今天店不要想開了」，均指不繳納房租，被告將收回房屋，其
    店當然不要想開了，並無何恐嚇犯行，純屬氣憤之詞，亦不足使人產生害怕，況
    林志鴻、林盈佩、林蒂惠乃一家人，彼等與乙○○、梅鳳國連成一氣，為要求被
    告降低房租，且彼等又與被告有房屋租金糾紛，當然為不利被告之言詞，參以證
    人呂順聰、許柏文之證言，本件純屬租金糾紛，應還被告清白。又所謂「叫警察
    來我也不怕，警察都拿我的錢」，亦係林盈佩、林蒂惠自編織之詞，實以被告自
    認當時來收房租，並無不法，當然不怕警察來到，否則早藉機逃跑，何以會等警
    察來臨？被告既無陳述前開話語，且被告亦無侮辱公署的動機及犯意云云。
二、經查：
    (一)被告確係將前址之房屋租予乙○○，有租賃契約一紙附卷可按，及證人呂順聰
      、許柏文供證屬實（原審卷第二二頁、第七十頁），而依該租賃契約第四條規
      定，承租人即乙○○應於每月五號前，繳交一個月之租金，乙○○亦於警訊表
      示十二月九日郵寄房租予被告（偵查卷第七頁），是被告稱先後於十二月八日
      、九日至店內收取租金，尚非無稽。惟證人梅鳳國於警訊時證稱：「於八十八
      年十二月八日下午五時十五分許，林某說要找楊小姐，但楊小姐不在，林某即
      以很不好的口氣說，告訴你們老闆，如果要開這家店，就要小心一點，如果不
      開，亦要小心一點，說到此時，衣袖亦捲起，手握拳頭的對我說，你也是要給
      我小心一點。隔天我同事向我說：林某帶人找我說要找我算帳。」（問：該林
      某是如何恐嚇你？請詳述。）（偵查卷第十頁反面）、「我第二天就將此轉告
      知乙○○老闆，我會害怕，因之前甲○○也來好幾次，均帶一些小兄弟，在店
      內走來走去，進進出出。」（問：八十八年十二月八日情形？）（偵查卷第四
      五頁），證人林蒂惠於警訊時證稱：「我當時正在服務台前，準備服務店內客
      人」、「甲○○一入店內，口氣及態度就很不好，一開口就直問楊美雲在不在
      ，店內另一員工林盈佩回答說老闆不在，有什麼事，甲○○便要我們把老闆找
      出來，如果找不出來，要我們今晚別想開店了，以後也不要開店了，並且要我
      們最好小心一點，我們因心生畏懼，店內員工立即打電話報警，甲○○揚言，
      報警也沒用，我不怕，警察都收我的錢。」（問：甲○○與該年輕男子如何滋
      事？經過情形為何？）（偵查卷第八頁反面），證人林盈佩於警訊亦證稱：「
      甲○○約於八十八年十二月九日晚間十八時五十分許，協同另一名男子衝入店
      內，直言要找楊美雲，我向他表示老闆不在店內，他又說把楊美雲找出來，如
      果不把他找出來，今天晚上你們的店就別想開了，以後也不要想要在開店了，
      並且要我們店內員工最好小心一點，此時店內員工見狀立刻打電話報警，甲○
      ○又揚言，你們儘管報警好了，我才不怕，連警察都是收我的錢，．．。」（
      問：甲○○如何至你店裡滋事？經過情形為何？）（偵查卷第九頁反面）、「
      林指著我說，你老闆現金沒寄來，你們店不要開了，要我轉達給老闆，當時我
      馬上打電話跟老闆說，我打電話時已發抖，老闆跟我說快報警，因我大肚子怕
      危險，我就打電話報警，甲○○跟我說，報警，我才不怕，因為警察都拿我的
      錢。」（問：八十八年十二月九日情形？）（偵查卷第四七頁反面）、「甲○
      ○進來說找你們老闆娘出來，但沒說什麼事，他叫我講話要小心一點，我當時
      很害怕，打電話報警，公正派出所警員到場處理，當天有去派出所，．．，甲
      ○○見我報警，他說叫警察來也沒關係，他不怕警察。」（問：八十八年十二
      月九日在店裡情形？）（原審卷第二一頁），及林志鴻亦於原審到庭供證：「
      那天我女兒林盈佩打電話給我說有人來店裡吵，我叫他報警，我女兒說警察沒
      來之前他們都在吵，我就過去，我到時，．．，被告和我女兒在吵架，大聲拍
      著桌子，我叫他們出去，他們不出去，我告訴他們如不出去要報警，被告說報
      警也沒有用，警察都拿我的錢，後來我就報警，他們二人後來出去．．。」（
      問：本件是否你報警？）（原審卷第七一頁）。乙○○則證稱：「甲○○再三
      屢次以言詞恐嚇或至店內滋事，讓我心生畏懼，店內員工也因此不敢來工作，
      生意也沒辦法做，所以報請警方處理。」，（問：你對甲○○的行為言詞是否
      會感到恐懼？）（偵查卷第七頁反面），查前開證人梅鳳國、林蒂惠、林盈佩
      受僱於乙○○（現均已離職），林志鴻則為林盈佩之父親，均與被告素不認識
      ，又無仇隙，自無攀誣之理。如按被告所辯當時係前往收取租金，僅係氣憤之
      詞並無恐嚇之意，但被告當時既是前往收取租金，然乙○○不在，僅需請店內
      員工轉知乙○○即可，何須接連二日恐嚇店內員工等「小心點」、「今晚別想
      開店了，以後也不要開店了」，甚至梅鳳國於次日不敢開店（原審卷第二一頁
      ），顯見被告當時言詞態度之兇惡，證人呂順聰亦於原審到庭供證當時被告態
      度很凶（原審卷第二二頁），復以證人梅鳳國、乙○○亦供證被告之前曾再三
      到店內滋擾，已如前述，是其辯稱僅氣憤之詞並無恐嚇之犯意云云，要無可採
      。是以，被告基於概括之犯意，連續以前開加害生命、身體、自由、財產之事
      ，通知現場之梅鳳國、林蒂惠、林盈佩，而乙○○雖當時不現場，然既經梅鳳
      國及林盈佩先後轉知，亦已知悉惡害之旨，致使被害人梅鳳國、林盈佩、林蒂
      惠、乙○○心生畏怖，此即非法所許。至於證人呂順聰證稱被告只有說要收房
      租等語，然其與被告係朋友關係，證詞難免避重就經而迴護被告﹔而證人許柏
      文雖證稱被告確曾為了乙○○未付房租之事，找過伊等語，惟與本案事實之認
      定並無直接關係，是均難採為有利被告之認定。
    (二)又前該涮涮鍋店營業時間內門戶開放，本係不特定人進出之場所，被告於店內
      員工報警後於店內宣稱：「報警我也不怕，因為警察都拿我的錢」等語，亦據
      證人林蒂惠、林盈佩、林志鴻證述明確，詳如前述，以當時店內尚有其他客人
      （原審卷第五五頁），且被告口出斯言於店內員工報警後，而其音量足使在場
      之證人等共見聞之程度觀之，顯係故意以侮辱警察機關之語相譏威嚇被害人等
      ，縱其未指名何警察機關或警察，惟其所稱足以貶抑國家警察機關尊嚴，難謂
      無侮辱公署之動機及犯意。至於被告稱是林志鴻報警（原審卷第四十頁）並質
      疑「告訴人所言警察來的時間與電話的時間有問題」（原審卷第四十頁）、「
      上次警察來說是他們先到，林志鴻才到，今天林志鴻說是他先到，警察才到。
      」（原審卷第七二頁）。然查，當日到場處理之警員簡冠霖於原審證稱：八十
      八年十二月九日二十時許係經值班通知，故將巡邏車直接開到現場（原審卷第
      五五頁），並佐以附卷之宜蘭縣警察局羅東分局成功派出所八十八年十二月九
      日十七時至二十一時工作紀錄簿影本，顯見當日員警簡冠霖確係因人報案而到
      場處理﹔復查證人呂順聰於原審亦證稱：「那天被告說叫我和他去收房租，我
      就與他去，我也有進去，店裡是女生在，後來有一個中年男子（按查林盈佩證
      稱，該男子即其父林志鴻，原審卷第二二頁）進來，他很凶，他叫裡面的人去
      報警，告他恐嚇勒索。」（問：是否乙○○員工？）（原審卷第二二頁），足
      證林志鴻係於警察之先即已到現場。至於究係林志鴻、林盈佩或其他員工打報
      警電話，雖證人等供陳有所出入，惟參以當時證人等受恐嚇後之心理狀況，復
      以日久記憶模糊，難免細節不一，尚無礙於被告犯罪事實之認定。
    (三)綜上所述，本件事證明確，被告所辯為卸責之詞，不足採信，其犯行堪以認定
      。
三、核被告所為，係犯刑法第三百零五條之恐嚇危害安全罪及第一百四十條第二項之
    侮辱公署罪。被告先後多次恐嚇危害安全犯行，時間密接，手法相同，而犯構成
    要件相同之罪名，顯係基於概括之犯意為之，應依連續犯之規定論以一罪，並加
    重其刑。又被告於八十八年十月二十日，因過失傷害案，經本院判處有期徒刑三
    月，如易科罰金，以三百元折算一日確定，於同年十二月三日，易科罰金執行完
    畢，此有台灣宜蘭地方法院檢察署刑案資料查註紀錄表在卷可查（偵查卷第二十
    七頁），五年以內再犯上開二罪，均為累犯，應就恐嚇危害安全部分遞加重其刑
    ，就侮辱公署部分加重其刑。按刑法第五十五條所謂之牽連犯，必須二個以上之
    行為有方法與結果之關係始足構成，故認因方法或結果之行為而另犯他罪名者，
    除於行為人主觀上須有犯意繼續連貫外，並須於客觀上具有通常方法或當然結果
    之直接密切關係（最高法院七十三年台上字第五四四六號判例意旨參照）。本案
    依公訴意旨所載，係認為被告以侮辱公署之方式，達到恐嚇之目的起訴，而認為
    侮辱公署與恐嚇犯行間有方法、目的之關係，惟本案被告先後至乙○○經營之涮
    涮鍋店內恐嚇，直至員工林盈佩報警後始聲稱：「報警我也不怕，因為警察都拿
    我的錢」等語，顯見被告初本無以侮辱公署為恐嚇手段之意，況恐嚇亦非必以侮
    辱公署為方法，恐嚇更非侮辱公署之當然結果，公訴意旨所指恐有所誤，本案之
    恐嚇危害安全與侮辱公署二犯行間，並非牽連犯之關係，應分別論處。又關於被
    告恐嚇林蒂惠部分，雖未經提起公訴，惟與起訴之恐嚇乙○○等人部分，有連續
    犯之關係，已如前述，屬裁判上一罪，為起訴效力所及，本院自得加以審理。
四、原審以被告犯恐嚇危害安全罪證明確，予以論罪科刑，固非無見，惟查：(一)被告
    係累犯，已如前述，原判決漏未論及，自有未合。(二)原審雖以：「刑法第一百四
    十條第一項係以『於公務員依法執行職務時，當場侮辱』、同條第二項則以『對
    於公署公然侮辱者亦同』為其構成要件，依前後二項之體系解釋以觀，第二項之
    規定亦須以『於公務員依法執行職務時』為其要件，倘被告所為未於公務員執行
    職務當時視聽所能及之處所為之，尚難以該罪相繩。是此部分縱令公訴人所指訴
    之情形為真實，斯時亦非屬公務員執行職務時所為，故尚難構成本罪」云云，而
    認為被告不成立侮辱公署罪，惟按刑法第一百四十條本分為「侮辱公務員罪」（
    第一項）及「侮辱公署罪」（第二項）。前者之處罰者，在其妨害國家公務之執
    行，其情形有二：「於公務員依法執行公務時，當場侮辱」（第一項前段）及「
    對於公務員依法執行之職務公然侮辱」（第一項後段）﹔而後者係罰其公然侮辱
    公署，足以損害國家作用之尊嚴，既對於公署之侮辱，須以公然為之，自有別於
    當場侮辱，僅需達不特定或多數人所得聞見之情形已足。再者，所謂公署，係指
    執行公務之官署，即本於法律之組織與制度，代表國家行使公權力的機關，既非
    指有形之建築物，亦非指特定機關之名稱，換言之，刑法第一百四十條第二項侮
    辱公署罪，並無「須於公務員執行職務當時視聽所能及之處所為之」為要件，亦
    不能以體系解釋而為不適當之解釋，原審見解，顯係限縮該條構成要件，要與立
    法意旨及該條處罰目的不符，是原審此部分之認定，亦有未合，檢察官上訴意旨
    亦指摘及此。被告就恐嚇危害安全部分上訴，否認犯行，固無理由，惟原判決既
    可議，自應由本院將原判決撤銷改判，爰審酌被告之犯罪動機、手段、目的，對
    被害人所生之危害，侮辱公署之程度，及犯後否認犯行等一切情狀，就恐嚇危害
    安全部分，量處拘役五十五日，並諭知易科罰金之折算標準；侮辱公署部分，量
    處罰金二千元，並諭知易服勞役之折算標準。
據上論斷，應依刑事訴訟法第三百六十九條第一項前段、第三百六十四條、第二百九
十九條第一項前段，刑法第五十六條、第三百零五條、第一百四十條第二項、第四十
七條、第四十一條、第四十二條第二項，罰金罰鍰提高標準條例第一條前段、第二條
，判決如主文。
本案經檢察官呂丁旺到庭執行職務。
中    華      民      國      九十    年    一    月    十九      日
                              臺灣高等法院刑事第二十四庭
                                  審判長法  官  陳  貽  男
                                        法  官  聶  齊  桓
                                        法  官  李  世  貴
右正本證明與原本無異。
不得上訴。
                                        書記官  魏  汝  萍
中      華      民      國      九十    年    二    月    一       日
附錄：本判決論罪科刑法條：
刑法第三百零五條
以加害生命、身體、自由、名譽、財產之事恐嚇他人，致生危害於安全者，處二年以
下有期徒刑、拘役或三百元以下罰金。
刑法第一百四十條
於公務員依法執行職務時，當場侮辱，或對於其依法執行之職務公然侮辱者，處六月
以下有期徒刑、拘役或一百元以下罰金。
對於公署公然侮辱者亦同。


司法院資訊處製作；財團法人民間司法改革基金會備份。
